ACORDAO-COMPLETO-2451240

ACÓRDÃO 3996/2021 ATA 7/2021 - PRIMEIRA CÂMARA

VISTOS, relatados e discutidos estes autos em que se apreciam embargos de declaração opostos por Edmilson Valadão de Oliveira em face do Acórdão 12497/2020-TCU-Primeira Câmara, por meio do qual o Tribunal rejeitou embargos de declaração anteriormente opostos contra o Acórdão 11787/2020-TCU-Primeira Câmara, decisão esta que conheceu e deu provimento parcial ao recurso de reconsideração para reformar o Acórdão 4796/2019-TCU-Primeira Câmara, que resultou em irregularidade das contas e multa,
ACORDAM os Ministros do Tribunal de Contas da União, reunidos em Sessão da Primeira Câmara, diante das razões expostas pelo Relator, em:
9.1. com fundamento nos arts. 32, inciso II, e 34 da Lei 8.443/1992, conhecer e rejeitar os presentes embargos de declaração, mantendo-se inalterado o Acórdão 13347/2020-TCU-Primeira Câmara;
9.2. dar ciência deste acórdão ao embargante.

Embargos de Declaração opostos contra decisão que conheceu e rejeitou embargos anteriores em tomada de contas especial que resultou em irregularidade das contas e multa ao embargante em razão de irregularidades na execução de convênio com o Ministério do Turismo. Análise de contrarrazões.

Primeira Câmara

Município de Marilac - MG.

3. Embargante: Edmilson Valadão de Oliveira (XXX.677.586-XX).

13.1. Ministros presentes: Walton Alencar Rodrigues (Presidente), Benjamin Zymler, Bruno Dantas (Relator), Vital do Rêgo e Jorge Oliveira.
13.2. Ministro que não participou da votação: Jorge Oliveira
13.3. Ministros-Substitutos presentes: Augusto Sherman Cavalcanti e Weder de Oliveira.

BRUNO DANTAS

Ministro Bruno Dantas.

Trata-se de embargos de declaração opostos por Edmilson Valadão de Oliveira (peça 84) contra o Acórdão 12497/2020-TCU-Primeira Câmara.
2. 	Este processo é relativo a tomada de contas especial cuja decisão original, Acórdão 4796/2019-TCU-Primeira Câmara, resultou no julgamento pela irregularidade das contas do ex-prefeito, bem como imputação de débito e aplicação de multa, em razão da não comprovação do nexo de causalidade entre as despesas realizadas e os recursos federais repassados para a execução do Convênio 212/2008 (Siafi 625929) , firmado entre o Ministério do Turismo (MTur) e o Município de Marilac/MG para a realização do evento intitulado "Festa de São João".
3. 	Inconformado com a decisão, o responsável interpôs recurso de reconsideração que, por meio do Acórdão 11787/2020-TCU-Primeira Câmara, foi provido para excluir o débito e a multa fundamentada no art. 57, da Lei 8.443/1992, e acrescentar a multa fundamentada no art. 58, inciso II, da mesma lei, em razão de irregularidade remanescente.
4. 	Em seguida, o responsável apresentou embargos declaratórios em face do Acórdão 11787/2020-TCU-Primeira Câmara, que foram conhecidos e rejeitados por meio do Acórdão 12497/2020-TCU-Primeira Câmara.
5.	Antes mesmo de ser notificado formalmente da decisão, Edmilson Valadão de Oliveira apresenta novos embargos declaratórios, agora em face do Acórdão 12497/2020-TCU-Primeira Câmara, alegando que a deliberação estaria eivada de omissão acerca da manifestação da elegibilidade do gestor à época:
"No acórdão proferido na decisão do Recurso de Reconsideração, bem como o acórdão proferido nos embargos de declaração, apesar de ter afastado a imputação de débito ao Sr. Edmilson Valadão de Oliveira, em razão de ausência de dano ao erário, não houve manifestação acerca da elegibilidade do embargante. Insta salientar que para a suspensão dos direitos políticos daqueles que tiverem suas contas relativas ao exercício de cargos ou funções públicas rejeitadas é necessário que a irregularidade seja insanável, que configure ato doloso de improbidade administrativa e que a decisão seja irrecorrível, conforme está previsto no artigo 1º, "alínea l" da lei Complementar nº 64, de 18 de maio de 1990. O Tribunal Superior Eleitoral tem decido, reiteradamente, que não cabe à Justiça Eleitoral proceder ao enquadramento dos fatos e provas veiculados para declarar o candidato inelegível.
 (...) 
Dessa maneira, a Justiça Eleitoral não é competente para manifestar acerca da elegibilidade do prestador de contas em Tomada de Contas Especiais. No presente caso, restou categoricamente comprovado que o Sr. Edmilson Valadão não agiu com dolo, tanto é que foi afastada por este Colendo Tribunal de Contas o ressarcimento de valores à União, aduzindo "haver razão para elidir o débito atribuído ao recorrente Edmilson Valadão de Oliveira (XXX.677.586-XX) ", bem como "haver razão para afastar a multa aplicada ao recorrente cujo fundamento fático-jurídico é a existência de débito (art. 57 da Lei 8.443/1992) ", conforme está consignado no Acórdão. Outrossim, o direito de votar e de ser votado (direitos políticos) é uma garantia fundamental do cidadão, não podendo ser admitida a suspensão dos direitos políticos do agente público em decorrência de meras irregularidades que não constitui dano ao erário.
Sendo assim, para a suspensão dos direitos políticos é imprescindível a existência de prova robusta acerca da prática do ato improbo, do dano ao erário e da irrecorribilidade da decisão. Do contrário, a suspensão dos direitos políticos deve ser rejeitada, vez que o exercício da cidadania não pode ser tolhido na inexistência de prova do ato ímprobo e do dano ao erário."
6.	Diante da pretensa relevância das questões aduzidas, o embargante finaliza o expediente com o seguinte pedido:
"Diante do exposto, requer de Vossas Excelências que os embargos sejam conhecidos e providos, para sanar a omissão acerca da manifestação de elegibilidade do embargante, devendo ser declarado expressamente por esta Corte de Contas que o embargante está plenamente elegível, consoante as razões expostas."
	É o relatório.

Márcio Berto Alexandrino de Oliveira (121.673/OAB-MG) e outros, representando Edmilson Valadão de Oliveira.

Subprocurador-Geral Paulo Soares Bugarin.

TOMADA DE CONTAS ESPECIAL. CONVÊNIO. MINISTÉRIO DO TURISMO. EVENTO REGIONAL. INEXIGIBILIDADE DE LICITAÇÃO COM CARTAS DE EXCLUSIVIDADE. NÃO APRESENTAÇÃO DOS RECIBOS DE PAGAMENTO DOS CACHÊS ARTÍSTICOS. IRREGULARIDADE DAS CONTAS. DÉBITO. MULTA. RECURSO DE RECONSIDERAÇÃO. OBRIGAÇÃO NÃO PREVISTA NOS NORMATIVOS À ÉPOCA NEM NO TERMO DE CONVÊNIO. SUBSISTÊNCIA DA IRREGULARIDADE RELATIVA À INEXIGIBILIDADE DE LICITAÇÃO. CONHECIMENTO. PROVIMENTO PARCIAL. EMBARGOS DE DECLARAÇÃO. CONHECIMENTO E REJEIÇÃO. NOVOS EMBARGOS. AUSÊNCIA DE CONTRADIÇÃO, OBSCURIDADE OU OMISSÃO. CONHECIMENTO E REJEIÇÃO.

TOMADA DE CONTAS ESPECIAL (TCE)

Secretaria de Recursos (Serur); Secretaria de Controle Externo de Tomada de Contas Especial (SecexTCE).

Trata-se de embargos de declaração opostos por Edmilson Valadão de Oliveira (peça 84) em face do Acórdão 12497/2020-TCU-Primeira Câmara.
2. 	Este processo é relativo a tomada de contas especial cuja decisão original, Acórdão 4796/2019-TCU-Primeira Câmara, resultou no julgamento pela irregularidade das contas do ex-prefeito, bem como imputação de débito e aplicação de multa, em razão da não comprovação do nexo de causalidade entre as despesas realizadas e os recursos federais repassados para a execução do Convênio 212/2008 (Siafi 625929) , firmado entre o Ministério do Turismo (MTur) e o Município de Marilac/MG para a realização do evento intitulado "Festa de São João".
3. 	Inconformado com a decisão, o responsável interpôs recurso de reconsideração. Ao reanalisar o caso, observei que o convênio havia sido celebrado em 2008, portanto antes da Portaria MTur 153/2009, que passou a exigir, na prestação de contas, os documentos comprobatórios do efetivo recebimento do cachê pelos artistas. 
4. 	Desse modo, por meio do Acórdão 11787/2020-TCU-Primeira Câmara, este colegiado deu provimento ao recurso de reconsideração para excluir o débito e a multa fundamentada no art. 57 da Lei 8.443/1992, haja vista restar demonstrado o nexo de causalidade a partir dos documentos que comprovaram o pagamento à empresa contratada, sem necessidade de apresentar os recibos dos cachês, já que isso não era exigido do gestor à época. 
5. 	Contudo, remanesceu a ilegalidade da contratação de empresas intermediárias por inexigibilidade de licitação para a realização das apresentações artísticas, motivo pelo qual o gestor foi apenado com a multa fundamentada no inciso II do art. 58 da Lei 8.443/1992.
6. 	Em seguida, o responsável apresentou, pela primeira vez, embargos declaratórios em face do Acórdão 11787/2020-TCU-Primeira Câmara, que foram conhecidos e rejeitados.
7.	Nesta oportunidade, são apresentados, pela segunda vez, embargos declaratórios, agora em face do Acórdão 12497/2020-TCU-Primeira Câmara, alegando que a deliberação estaria eivada de omissão acerca da manifestação da elegibilidade do ex-prefeito. 
8.	Aduz que para a suspensão dos direitos políticos de agentes públicos com contas rejeitadas, é necessário que a irregularidade seja insanável, que configure ato doloso de improbidade administrativa e que a decisão seja irrecorrível, conforme previsto no artigo 1º, alínea "l", da Lei Complementar 64/1990.
9.	Sustenta que não teria agido com dolo e que não poderia ser admitida a inelegibilidade do agente público em decorrência de meras irregularidades que não constituem dano ao erário.
10.	Satisfeitos os requisitos atinentes à espécie, os presentes embargos devem ser conhecidos, com fundamento nos arts. 32, inciso II, e 34 da Lei 8.443/1992. 
11.	Inicialmente, acerca da natureza dos embargos declaratórios, julgo relevante transcrever o seguinte excerto do elucidativo Acórdão 3339/2013-TCU-Primeira Câmara:
"A omissão para o acolhimento dos declaratórios é a que diz respeito à questão que deveria ter sido apreciada pelo colegiado mas não o foi. Não constitui omissão ou contradição a adoção de entendimento diverso do preferido pela parte, segundo seus próprios critérios de justiça e de acordo com sua particular interpretação das leis e da jurisprudência. Não há falar em omissão quando o acórdão analisa todas as questões submetidas a exame e as decide com base em teses jurídicas, jurisprudência, interpretação de leis e análise dos fatos que são diversos dos que os jurisdicionados entendem como mais adequados. (...) a contradição deve estar contida nos termos do decisum atacado, este compreendido no âmbito desta Corte como o conjunto: Relatório, Voto e Acórdão. Não cabe alegação de contradição entre o acórdão embargado e 'doutrina', 'jurisprudência' ou mesmo 'comando legal'. A alegação é pertinente em recurso de reconsideração ou pedido de reexame, no qual o comando atacado é contrastado com a jurisprudência, a doutrina e o ordenamento jurídico. Entretanto, é descabida em embargos de declaração, cuja única finalidade é esclarecer ou integrar a decisão embargada, excepcionalmente modificando-a." 
12.	Dito isso, não vislumbro a referida omissão. Na verdade, observo que há inovação argumentativa no tocante à manifestação de elegibilidade do embargante. 
13.	Os argumentos apresentados em embargos declaratórios anteriores referiam-se à suposta contradição no que tange à irregularidade das contas e à aplicação de multa, já que a decisão foi pela inexistência de débito. Além disso, foram apresentados argumentos relativos à incapacidade do ex-prefeito em detectar irregularidades no processo licitatório (peça 79) . 
14.	Na análise da peça recursal, viu-se que houve o devido enfrentamento das questões apresentadas nos primeiros embargos. Não foram observadas incoerências entre afirmações contidas na motivação ou entre proposições da parte decisória, nem entre alguma asserção proferida nas razões de decidir e o dispositivo.
15.	Assim, por não terem sido identificadas omissão, contradição ou obscuridade na decisão, a Primeira Câmara conheceu e rejeitou os embargos, por meio do Acórdão 12497/2020-TCU-Primeira Câmara.
16.	Destarte, verifico que os argumentos ora apresentados pelo embargante se referem a questões que sequer foram ventiladas na fase anterior do feito, sendo descabida a apreciação de inovação argumentativa em sede de embargos de declaração (ex vi Acórdão 1265/2019-TCU-Plenário) .
17.	De todo modo, registro que a simples decretação da irregularidade das contas, como constatado nesta TCE, não resulta obrigatoriamente na inelegibilidade do responsável. A inelegibilidade dependerá de juízo, a ser emitido pela Justiça Eleitoral, sobre a natureza e a gravidade da irregularidade cometida.
18.	Na realidade, as ilações lançadas consistem em tentativa de rediscutir o mérito da matéria decidida por este Colegiado. Contudo, tal finalidade é incabível na espécie recursal eleita, a qual é via estreita destinada tão somente a integrar ou esclarecer a decisão impugnada. 
19.	De tal modo que, inexistindo contradições, obscuridades, omissões ou quaisquer outros vícios a serem sanados na deliberação atacada, devem ser rejeitados os presentes embargos.
	Ante o exposto, voto por que o Tribunal adote o Acórdão que ora submeto à deliberação deste Colegiado.
TCU, Sala das Sessões Ministro Luciano Brandão Alves de Souza, em 9 de março de 2021.
Ministro BRUNO DANTAS 
Relator